【裁判字號】    97,訴,658
【裁判日期】    971112
【裁判案由】    分割共有物
【裁判全文】
臺灣嘉義地方法院民事判決               97年度訴字第658號
原      告  戊○○
被      告  己○○
訴訟代理人  甲○○
被      告  丁○○
上  1   人
訴訟代理人  乙○○
被      告  庚○○
上  1   人
訴訟代理人  丙○○
上列當事人間請求分割共有物事件，本院於民國97年10月29日言
詞辯論終結，判決如下：
  主  文
兩造共有坐落嘉義縣新港鄉○○段三七二號土地，面積一０八二
點０二平方公尺；同段三七三號土地，面積三七八點八六平方公
尺；同段三七四號土地，面積三六一點０三平方公尺；同段三七
五號土地，面積三六０點二八平方公尺，其分割方法如下：如附
圖1所示A部分面積０點一０九一一公頃分歸被告庚○○所有，B
部分面積０點０三六三七公頃分歸被告己○○所有、C部分面積
０點０三六三七公頃分歸被告戊○○所有、D部分面積０點０三
六三七公頃分歸被告丁○○所有。
訴訟費用由被告庚○○負擔二分之一，餘由原告、被告己○○、
丁○○各負擔六分之一。
  事實及理由
一原告主張：坐落嘉義縣新港鄉○○段372號土地，面積1082.02
  平方公尺；同段373號土地，面積378.86平方公尺；同段374號
  土地，面積361.03平方公尺；同段375號土地，面積360.28平
  方公尺（下分別稱372號、373號、374號、375號土地，合稱系
  爭土地），為兩造共有，原告、被告己○○、丁○○應有部分
  均各6分之1，被告庚○○應有部分均2分之1，系爭土地並無不
  能分割之原因，兩造亦無不分割之約定，惟無法達成協議分割
  。嘉義縣大林地政事務所（下稱大林地政）民國97年10月24日
  嘉林地測字第0970004289號函檢附現況成果圖所示磚木瓦造平
  房住家之虛線建物（下稱系爭建物）希望保留，系爭土地合併
  分割，依大林地政上開函檢附第一方案成果圖（下稱附圖1）
  分割，A部分面積0.10911公頃分歸庚○○、B、C、D面積各0.0
  3637公頃，依序分歸己○○、戊○○、丁○○所有，面積係按
  兩造應有部分比例分配，且庚○○分得位置東、北側均臨道路
  ，價值較高，對庚○○並無不利，爰依民法第823條、第824條
  規定，提起本訴，聲明：系爭土地以附圖1方案分割，A部分面
  積0.10911公頃分歸庚○○所有，B、C、D面積各0.03637公頃
  ，依序分歸己○○、戊○○、丁○○所有。
二被告部分：
(一)被告丁○○則稱：同意原告主張之分割方案，系爭土地重測前
  均為坐落溪北段361號土地，面積2164平方公尺，兩造於91年8
  月11日簽立分割契約書（下稱系爭契約），約定361號土地北
  面A段面積1082平方公尺歸庚○○所有、B段歸己○○所有、C
  段歸戊○○所有、D段歸丁○○所有。嗣溪北段361號土地重測
  ，系爭建物係經全體共有人同意而搭建，跨越部分共有人依系
  爭契約約定分得之位置，如依系爭契約分割，系爭建物有需拆
  除疑慮，危及建築安全及經濟效用之不利益，非兩造簽立系爭
  契約所得預料，對丁○○顯失公平，爰請求依附圖1所示方法
  分割。上述方案如有窒礙難行之處，因系爭建物係丁○○唯一
  住所，請求考量丁○○之經濟能力及重建屋舍之成本，給予10
  年寬限期，俟丁○○無居住安全後，得提前或限期終止時，拆
  屋還地與其所有人等語。
(二)被告己○○則稱：同意原告主張之分割方案。另一方案係由戊○○、己○○、丁○○向庚○○購買系爭建物占用372號位置
  之土地等語。
(三)被告庚○○則稱：同意合併分割，兩造簽立系爭契約，已約定
  361號土地北面A段面積1082平方公尺歸庚○○所有、B段歸己○○所有、C段歸戊○○所有、D段歸丁○○所有，又系爭土地
  面積合計2182.19平方公尺，庚○○應有部分均為2分之1，應
  得面積1091.09平方公尺，然372號土地面積僅1082.02平方公
  尺，應予補足。否認搭建系爭建物有經全體共有人同意，請求
  依大林地政上開函檢附第二方案成果圖（下稱附圖2）分割，A
  部分面積0.10911公頃分歸庚○○，B、C、D面積各0.03637公
  頃，依序分歸己○○、戊○○、丁○○所有。因372號土地旁
  之同段378號土地亦為庚○○所有，故不同意系爭建物占用372
  號土地之位置分歸其餘共有人所有，不同意依附圖1方案分割
  等語。
三本院之判斷：
(一)按分割共有物乃為消滅物之共有狀態，以利土地之融通及增進
  經濟效益，是除非因物之使用目的不能分割，或契約訂有不分
  割之期限，否則各共有人得隨時請求分割共有物，此觀諸民法
  第823條第1項規定自明。原告主張系爭土地為兩造所共有，原
  告、被告己○○、丁○○應有部分均各6分之1，被告庚○○應
  有部分均2分之1，且系爭土地並無不為分割之約定，亦無依物
  之使用目的不能分割之情形，惟無法達成分割協議等情，業據
  其提出土地登記謄本、地籍圖謄本為證，堪信為真實，是原告
  本於系爭土地共有人之地位訴請裁判分割，即屬有據。
(二)次按定共有物之分割方法，應由法院依民法第824條規定，以
  原物分配於各共有人，或變賣共有物，以價金分配於各共有人
  ，以原物為分配時，如共有人中有不能按其應有部分受分配者
  ，得以金錢補償之；另分割方法，法院除可自由裁量，亦應參
  酌當事人之聲明、共有物之性質、使用現況、價格、經濟效用
  及全體共有人之利益等因素，而為適當之分配，要以維持全體
  共有人之公平為標準。經查：
1.372號土地面積1082.02平方公尺；373號土地面積378.86平方
  公尺；374號土地面積361.03平方公尺；375號土地面積360.28
  平方公尺，位置依序由北往南，大致呈東西向，系爭土地東側
  均臨雙向2線道，372號土地北側並臨巷道等情，為兩造所不爭
  ，並經本院會同大林地政測量人員履勘現場查明屬實，製有勘
  驗筆錄、複丈成果圖及現場照片附卷可稽，堪信為真實。
2.本院審酌下列因素，認兩造分得位置以附圖1所示為適當：
  兩造均同意系爭土地合併分割，且同意庚○○分得系爭土地北
  側位置，又系爭土地東側均臨2線道，可經由東側道路對外交
  通。系爭建物占用372號土地面積35.42平方公尺、373號土地
  面積53.21平方公尺、374號土地面積28.57平方公尺，有大林
  地政函覆現況成果圖可證，系爭建物為磚木瓦造平房，外觀、
  建材結構尚屬堅實，有使用價值，搭建所費不貲，基於經濟價
  值，以保存系爭建物為適當，原告、己○○、丁○○亦希望保
  留系爭建物，為免土地利用關係趨於複雜，應使系爭建物所在
  土地分歸所有人或同意占用之人為妥適。又系爭建物係原告、
  丁○○共同搭建（見本院97年9月25日勘驗筆錄），依附圖1所
  示方案分割，A部分面積0.10911公頃分歸庚○○、B、C、D面
  積各0.03637公頃，依序分歸己○○、戊○○、丁○○所有，
  使兩造按應有部分比例計算分得面積，尚屬公平，且庚○○以
  外之共有人均同意依附圖1方案分割，使系爭建物坐落位置分
  歸庚○○以外之共有人所有，得使系爭建物占用土地關係較趨
  單純，是本件以附圖1方案分割，較為適當。
3.庚○○雖主張依附圖2方案分割，並辯稱：兩造簽立系爭契約
  ，已約定361號土地北面A段面積1082平方公尺歸庚○○所有、
  B段歸己○○所有、C段歸戊○○所有、D段歸丁○○所有，又
  庚○○應得面積1091.09平方公尺，372號土地面積僅1082.02
  平方公尺，應予補足。請求依附圖2方案分割，即A部分面積0.
  10911公頃分歸庚○○、B、C、D面積各0.03637公頃，依序分
  歸己○○、戊○○、丁○○所有。因372號土地旁之同段378
  號土地亦為庚○○所有，不同意系爭建物占用372號土地之位
  置分歸其餘共有人所有等語。然(1)系爭契約係兩造就系爭土地
  及重測前360號土地一併分割，且兩造簽立系爭契約後，系爭
  土地另經重測，重測前之溪北段361號土地面積與重測後系爭
  土地合計面積已有不符等情，為兩造所不爭執（見本院97年10
  月29日筆錄），並有系爭契約、系爭土地登記謄本在卷可稽，
  且庚○○於本件亦爭執系爭契約約定其分得之面積較重測後系
  爭土地合計面積按其應有部分比例計算面積為少。再者，系爭
  契約僅以草圖約定兩造分配之位置及比例，雖草圖上有標示虛
  線分割線，然具體分割線如何決定（兩點決定一直線）則付之
  闕如，自難以系爭契約據認兩造已為協議分割。(2)庚○○辯稱
  372號土地旁之同段378號土地亦為庚○○所有乙節縱屬實在，
  然依附圖1分割結果，按附圖1比例尺計算，庚○○分得位置地
  籍線鄰378號土地至少10公尺以上，尚無礙其土地之整體利用
  。(3)依附圖2分割結果，系爭建物坐落位置部分分歸庚○○所
  有，又庚○○主張他人建物占用其餘共有人分得之位置者，應
  將建物拆除，返還土地與該分得之共有人，是依此方案分割結
  果，日後可能衍生拆屋還地糾紛，利用關係趨於複雜，應非妥
  適。(4)依附圖1方案分割，庚○○分得位置除與其餘共有人同
  臨東側道路外，另庚○○分得位置北側另臨巷道，對外交通更
  為便利，對庚○○亦無不利。從而，庚○○以上開理由主張依
  附圖2方案分割，自非適當。
四綜上，原告為系爭土地之共有人，而系爭土地復查無使用目的
  不能分割或契約訂有不能分割期限等情事，原告以兩造無法協
  議分割，本於民法第823條第1項前段之規定提起本訴，訴請裁
  判分割，為有理由，應予准許。又本院審酌系爭土地之使用現
  狀、整體利用之效益、共有人之利益、兩造所主張分割方案之
  優劣、兩造之意願等情，認以附圖1所示分割位置方案分割系
  爭土地，應屬可採，爰諭知如主文第1項所示。
五末按因共有物分割、經界或其他性質上類似之事件涉訟，由敗
  訴當事人負擔訴訟費用顯失公平者，法院得酌量情形，命勝訴
  之當事人負擔其一部，民事訴訟法第80條之1定有明文。又分
  割共有物之訴，係合兩造之必要共同訴訟，原、被告之間本可
  互換地位，本件原告起訴雖於法有據，但被告之應訴實因訴訟
  性質所不得不然，故所為抗辯自為伸張或防衛權利所必要，是
  以本院認本件之訴訟費用應由兩造按其應有部分之比例分擔，
  較為公允，爰諭知如主文第2項所示。
六據上論結，本件原告之訴為有理由，依民事訴訟法第80條之1
、第85條第1項，判決如主文。
中    華    民    國    97    年    11    月    12    日
                  民事第二庭  法  官  蘇雅慧
正本係照原本作成。
如不服本判決，應於送達後20日內，向本院提出上訴狀並表明上
訴理由，如於本判決宣示後送達前提起上訴者，應於判決送達後
10日內補提上訴理由書（須附繕本）。
中    華    民    國    97    年    11    月    12    日
                              書記官  劉昀匊


司法院資訊處製作；財團法人民間司法改革基金會備份。
